【裁判字號】    95,台上,5457
【裁判日期】    951005
【裁判案由】    強盜而故意殺人
【裁判全文】
最高法院刑事判決            九十五年度台上字第五四五七號
上  訴  人  甲○○
選任辯護人  陳正旻律師
上列上訴人因強盜而故意殺人案件，不服台灣高等法院中華民國
九十五年七月二十七日第二審更審判決（九十五年度上重更(一)字
第三四號，起訴案號：台灣台北地方法院檢察署九十四年度偵緝
字第一一四七號），提起上訴，本院判決如下：
    主  文
原判決撤銷，發回台灣高等法院。
    理  由
本件原判決認定上訴人甲○○與其女友吳奇靜（業經判決共同強
盜罪，處有期徒刑五年二月確定）、沈邦桐（業經判決共同強盜
而故意殺人罪，處有期徒刑十五年確定）三人因缺錢花用，於民
國九十一年七月間，在台北縣板橋市某賓館內，共同基於意圖為
自己不法所有之強盜犯意聯絡及行為分擔，由上訴人提議，擇定
以其於八十九年間在台北市大安區一帶從事派送早報工作所結識
之派報經銷業者錢鶯鶯為目標，並利用其曾居住於台北市○○街
一帶之地緣關係，三人謀議強押錢鶯鶯以取其財物，又於九十一
年七月十三日晚間十時許，在台北縣板橋市介壽公園附近之首都
賓館，因錢鶯鶯認識上訴人，為避免日後被錢鶯鶯指認，上訴人
另與沈邦桐另共同基於強盜殺人之犯意聯絡，決定將之殺害滅口
，以除後患，由上訴人計劃，先由上訴人駕駛登記為吳奇靜所有
之車牌 G4-2620號自用小客車，搭載沈邦桐，於同年月十四日凌
晨一、二時許及同年月十六日凌晨五時四十二分許，前往錢鶯鶯
位於台北市○○○路○段二二八巷九號三樓之住處、台北市○○
路○段一九０號、台北市○○街一五一巷附近勘察地形環境，具
有地緣關係之上訴人並指導沈邦桐應如何避開監視錄影設備，同
年月十六日上午七時十五分至七時三十九分許，上訴人與吳奇靜
至台北市○○路○段一九０號附近勘察。當日（十六日）十時許
，上訴人與吳奇靜共同前往至錢鶯鶯之上開住處樓下，由吳奇靜
出面向錢鶯鶯購買報紙乙份，並謊稱可提供一萬份夾報廣告之生
意以供派送，使錢鶯鶯不疑有他，告知聯絡方式（行動電話號碼
0000000000號）後離去。翌日（十七日）凌晨上訴人在臥龍街以
電話囑咐吳奇靜以公共電話打電話約錢鶯鶯出來，吳奇靜旋於同
日凌晨二時五十三分許，在台北縣板橋市○○路○段二十六號二
樓之特香齋西餐廳內，以餐廳內之公用電話（00000000號）撥打
錢鶯鶯之前開行動電話，誆稱當日有夾報廣告欲交付派送，誘使
錢鶯鶯前往台北市○○街三四五號之世界山莊與之見面，錢鶯鶯
乃騎乘其所有之車號ATO-731 號機車，依約前往，已於世界山莊
附近埋伏之上訴人即與吳奇靜以電話確認錢鶯鶯已啟程赴約後，
旋即駕駛上開G4-2620 號自小客車搭載沈邦桐前往約定地點，同
日凌晨三時許，其二人見錢鶯鶯已到上開約定處所等候，上訴人
乃先將車停置於距離錢鶯鶯五公尺處，沈邦桐下車，待上訴人確
定無人車經過，沈邦桐即上前押錢鶯鶯進入後座與之併排而坐，
並抓住錢鶯鶯之雙手，而由上訴人自前座跨抵錢鶯鶯之背部並持
預藏之膠帶將錢鶯鶯雙手綑綁於背後，並以膠帶將錢鶯鶯之眼睛
矇住，而以此強暴之方式，至使錢鶯鶯不能抗拒，強取錢鶯鶯身
上之行動電話一支、郵局提款卡一張（帳戶為台北六張犁郵局，
帳號000000-0號，戶名曾國豪），得手後上訴人即以手猛打錢鶯
鶯之頭部，至其不能抗拒而告知提款密碼，迨錢鶯鶯告以密碼後
，上訴人、沈邦桐為免暴露犯行，且因錢鶯鶯認識上訴人，渠等
為避免於日後被錢鶯鶯指認，二人乃依二人原訂之強盜殺人計畫
，明知以膠帶將人之口、鼻同時緊貼密封且雙手綁住不能即時撕
開膠帶將造成窒息死亡，竟由上訴人以上開膠帶綑綁錢鶯鶯之眼
、口、鼻等部位二、三圈，致使錢鶯鶯因雙手反綁無法撕開膠帶
而不能呼吸，於錢鶯鶯掙扎時，上訴人並施以強暴，毆打其頭部
，使錢鶯鶯無法說話，上訴人隨即要求沈邦桐前往盜領錢鶯鶯上
開帳戶內之款項，而由上訴人獨自看管錢鶯鶯至其死亡。上訴人
、沈邦桐共同基於意圖為自己不法之所有之詐欺犯意聯絡，為提
領前開錢鶯鶯持有郵局提款卡帳戶內之款項及湮滅物證，沈邦桐
乃頭戴錢鶯鶯之安全帽、騎乘錢鶯鶯之前揭機車，將錢鶯鶯之送
報袋丟棄於台北市○○街四三五號對面道路前方五十公尺處附近
草叢內，並於當日凌晨三時三十八分許，至台北市○○路一九八
巷三八弄十二號「台北成功郵局」前之自動櫃員機，將提款卡插
入，輸入錢鶯鶯所告知之密碼，使該自動提款機辨識系統陷於錯
誤，而以此不正方法，由該自動付款設備詐得新台幣（以下同）
一萬元。得款後沈邦桐旋與上訴人聯繫，經上訴人指示將錢鶯鶯
之機車棄置於台北市○○街一七０號前，並依上訴人之指示，改
搭計程車前往國道三號公路之萬芳交流道會合。同日凌晨四時許
，上訴人駕車與沈邦桐會合後，沈邦桐即將得手之現金一萬元交
予上訴人，彼時，錢鶯鶯已氣絕身亡。上訴人與沈邦桐為湮滅犯
罪證據，乃共同基於遺棄錢鶯鶯屍體之犯意聯絡，由上訴人提議
將錢鶯鶯屍體棄置台北市富德公墓，途中並以行動電話向吳奇靜
詢問行車路徑。抵達公墓後，由上訴人指示，二人將錢鶯鶯身上
之衣物及所綑綁之膠帶褪去，並分別拖拉錢鶯鶯屍體之雙手、雙
腳，棄置於山坡下之草叢中，旋駕車離去，上訴人搭載沈邦桐返
回基隆住處，並由上訴人將錢鶯鶯之衣物、沈邦桐當日提領款項
時穿著之衣服及犯罪所用之上開膠帶予以丟棄。於翌日（十八日
）在基隆市火車站附近，由上訴人將上開強盜所得之一萬元賭輸
殆盡，同年七月十九日晚間八時許，在基隆市和平島夜市內，由
上訴人及吳奇靜將上開強盜而得錢鶯鶯所有之行動電話以三千五
百元之代價出售予不知情之陳文雄（陳文雄於同年月二十日二十
時許將該行動電話出售予不知情之許瑞章），並將款項花用殆盡
。嗣因錢鶯鶯遲未返家，其所有之上開車牌ATO-731 號機車復於
同年月十八日十時許，在台北市○○街一三三號對面，為人尋獲
，其配偶乙○○乃報警處理。經警依錢鶯鶯行動電話之通聯紀錄
而於九十一年七月二十六日循線查獲上訴人、吳奇靜二人，上訴
人因得知事跡敗露，乃要求吳奇靜將作案車輛典當，得款四萬元
，二人購買機票旋於同年月二十八日搭機潛逃大陸地區，於九十
一年八月十一日經警依上訴人所使用行動電話之通聯紀錄而循線
查獲沈邦桐，並於翌日上午由沈邦桐帶同警方前往上開處所尋獲
錢鶯鶯已腐爛之屍體及錢鶯鶯所使用之送報袋，始得知上情。吳
奇靜、上訴人經通緝後，吳奇靜嗣於九十二年四月九日主動回國
投案，接受審判，嗣於九十四年間上訴人因另案為大陸公安查獲
，於同年七月八日經警透過兩岸紅十字會依「金門協議」將上訴
人自大陸遣返台灣等情。因而撤銷第一審判決，改判論處上訴人
共同強盜而故意殺人罪刑（處死刑，褫奪公權終身），固非無見
。
惟查：(一)、有罪判決認定之事實，必須與真正事實相符，始能合
乎法律之精神，保持判決之威信。若認定之事實不當或尚欠明確
，則不惟不能據以適用法律，且其判決內容，恐有枉縱。故審理
事實之法院對於案內一切與罪名之成否、論罪科刑有關之證據，
除認為不必要者外，均應詳為調查，細心推求，俾所認定之事實
，適法真實，期成信讞。因之如有應行調查之證據未經調查，或
是證據雖已調查，而其內容尚未明瞭者，即與未經調查無異，如
遽行判決，仍屬刑事訴訟法第三百七十九條第十款所稱應於審判
期日調查之證據未予調查之違法。原判決認定上訴人與沈邦桐共
同以自被害人強盜所得之郵局提款卡由台北成功郵局自動櫃員機
詐領之一萬元現款，均由上訴人賭輸殆盡，並以此情狀為量刑之
審酌事項之一。然查上訴人於原審辯稱：上述一萬元由伊與沈邦
桐平分，伊並未拿去賭博等語（見原審卷第一一八頁），沈邦桐
於原審亦稱：「（問：你為何要參與一起去搶錢？）當時我弟弟
開車撞到人，家裡沒有錢，須要用錢賠償。」等語（見原審卷第
九十頁），且原判決事實欄亦記載上訴人與吳奇靜、沈邦桐三人
因缺錢花用，始謀議強押被害人以取其財物，強盜所得之行動電
話手機由上訴人及吳奇靜以三千五百元出售予不知情之陳文雄，
得款花用殆盡等情。依此事實，沈邦桐既為錢而參與強盜犯行，
是否會分文未分得上述贓款，即非無疑。究竟實情為何？上訴人
所辯為何不足採信？原審未詳查釐清，即率行判決，自有調查未
盡之違法。(二)、上訴人辯稱：伊罹患精神病，自八十五年起在馬
祖北竿國軍醫院診治，八十七年退伍後自己買藥吃等語，並請求
調就醫資料（見原審卷第七十五、一一五頁背面），原審僅向國
防醫學院三軍總醫院調上訴人之病歷，而未向馬祖北竿國軍醫院
函詢或調閱病歷，亦有調查未盡之違法。(三)、本件共犯吳奇靜已
被依共同強盜罪判刑確定，其與上訴人僅係男女朋友關係，並無
血親、姻親、家長家屬、法定代理人關係，亦未訂有婚約，已據
吳奇靜於警詢及偵查中供明（見他字第四九九八號卷第三十一頁
、偵緝字第六六七號卷第十一頁背面），則依刑事訴訟法第一百
八十條及第一百八十一條規定，自不得於本案訴訟中拒絕證言。
而上訴人於原審請求傳訊吳奇靜進行交互詰問，原審傳喚吳奇靜
後，竟認吳奇靜依刑事訴訟法第一百八十條及第一百八十一條規
定得拒絕證言，而准吳奇靜拒絕證言，亦有適用法則不當之違法
，且剝奪上訴人之詰問權。上訴意旨指摘原判決違背法令，尚非
全無理由，應認仍有發回更審之原因。
據上論結，應依刑事訴訟法第三百九十七條、第四百零一條，判
決如主文。
中    華    民    國  九十五  年    十    月    五    日
                      最高法院刑事第九庭
                          審判長法官  陳  正  庸
                                法官  賴  忠  星
                                法官  王  居  財
                                法官  林  開  任
                                法官  林  立  華
      本件正本證明與原本無異
                                      書  記  官
中    華    民    國  九十五  年    十    月   十六   日
                                                Ａ


司法院資訊處製作；財團法人民間司法改革基金會備份。
